臺灣高等法院民事判決
109年度上易字第140號
上  訴  人  鄭禮弘  

訴訟代理人  黃教倫律師
被 上 訴人  陳世德  

訴訟代理人  陳鄭權律師
            楊安騏律師

上列當事人間請求侵權行為損害賠償事件，上訴人對於中華民國
108年12月12日臺灣新北地方法院108年度訴字第1334號第一審判
決提起上訴，本院於110年4月28日言詞辯論終結，判決如下：
    主      文
原判決關於命上訴人給付逾新臺幣陸拾陸萬伍仟肆佰肆拾元本息
部分，及該部分假執行之宣告，暨命上訴人負擔訴訟費用之裁判
均廢棄。
上開廢棄部分，被上訴人在第一審之訴及假執行之聲請均駁回。
其餘上訴駁回。
第一審關於命上訴人負擔訴訟費用部分、第二審訴訟費用，由被
上訴人負擔百分之十四，餘由上訴人負擔。
    事實及理由
一、被上訴人主張：上訴人於民國107年5月30日晚間8時46分許
    駕駛車牌號碼000-0000號自用小客車（下稱系爭汽車），自
    新北市○○區○○路0段000號前之路旁起駛，擬跨越分向限制線
    迴車往五股方向行駛，其起駛前本應注意前後左右有無車輛
    ，並應讓行進中之車輛優先通行；在劃有分向限制線之路段
    ，不得迴車；汽車迴車前應暫停並看清無來往車輛，而依當
    時並無不能注意之情事，竟疏未注意及此，貿然起駛，並欲
    跨越分向限制線迴轉至對向車道，適其後方有伊騎乘車牌號
    碼000-000號普通重型機車（下稱系爭機車）沿成泰路3段往
    八里方向直行至該處，見狀閃避不及，兩車發生碰撞（下稱
    系爭事故），致伊倒地受有右側遠端脛腓骨開放性粉碎性骨
    折併脛後肌腱斷裂之傷害（下稱系爭傷害），並因此受有支
    出醫療費用新臺幣（下同）15萬4,740元、看護費用7萬4,00
    0元、交通費用1萬2,375元、醫療用品費用2萬1,349元、不
    能工作之損失28萬8,753元、機車毀損之損失2萬元、非財產
    上損害（慰撫金）20萬元，合計77萬1,217元之損害。爰依
    民法第184條第1項前段、第193條第1項、第191條之2、第19
    5條第1項前段規定，請求上訴人給付77萬1,217元，及加計
    自刑事附帶民事訴訟起訴狀繕本送達翌日即107年12月20日
    起算之法定遲延利息等語。（原審為上訴人敗訴之判決，上
    訴人聲明不服，提起上訴。至被上訴人請求超逾上開部分，
    業經原審判決駁回，未據其聲明不服，該部分非本院審理之
    範圍）。並於本院聲明：上訴駁回。
二、上訴人則以：原判決所酌定之慰撫金20萬元過高，伊目前失
    業，僅以零工維生，名下土地係繼承而來，應有部分甚微，
    幾無價值。又被上訴人於系爭事故發生時有超速行為，就系
    爭事故之發生亦與有過失。且伊目前失業，無存款或相當價
    值之不動產，經濟拮据，依民法第218條規定，應酌減其賠
    償金額等語，資為抗辯。並於本院聲明：（一）原判決不利
    於上訴人部分廢棄。（二）上開廢棄部分，被上訴人在第一
    審之訴及假執行之聲請均駁回。
三、兩造不爭執之事項（本院卷第91至92頁、第225頁）：
（一）上訴人於前揭時間駕駛系爭汽車，自新北市○○區○○路0段0
      00號前之路旁起駛，擬跨越分向限制線迴車往五股方向行
      駛，其起駛前本應注意前後左右有無車輛，並應讓行進中
      之車輛優先通行；在劃有分向限制線之路段，不得迴車；
      汽車迴車前應暫停並看清無來往車輛，而依當時並無不能
      注意之情事，竟疏未注意及此，貿然起駛，並欲跨越分向
      限制線迴轉至對向車道，適其後方有被上訴人騎乘系爭機
      車沿成泰路3段往八里方向直行至該處，見狀閃避不及，
      兩車碰撞發生系爭事故，致被上訴人人車倒地而受有系爭
      傷害，上訴人因此經臺灣新北地方法院（下稱新北地院）
      107年度審交易字第1135號刑事判決過失傷害罪確定【臺
      灣新北地方檢察署107年度偵字第24877號卷（下稱偵字卷
      ）第4頁、第10頁、第14至28頁、原審卷第11至14頁】。
（二）被上訴人因系爭事故受有支出醫療費用15萬4,740元、看
      護費用7萬4,000元、交通費用1萬2,375元、醫療用品費用
      2萬1,349元、不能工作之損失28萬8,753元、機車毀損之
      損失2萬元等損害【新北地院107年度審交附民字第870號
      卷（下稱附民卷）第7頁、第9頁、第13至53頁、原審卷第
      99至127頁、第137至149頁、第161至169頁、第189頁、第
      191頁、第205頁】。
（三）被上訴人因系爭事故，已領取強制汽車責任險保險金10萬
      5,777元（本院卷第219頁）。
四、被上訴人主張其因系爭事故受有支出醫療費用、看護費用、
    交通費用、醫療用品費用、不能工作之損失、機車毀損之損
    失、非財產上損害等合計77萬1,217元之損害，上訴人因過
    失不法侵害其權利，應賠償其上開損害，為上訴人所否認，
    並以前詞置辯，經查：
（一）按因故意或過失，不法侵害他人之權利者，負損害賠償責
      任。不法侵害他人之身體或健康者，對於被害人因此喪失
      或減少勞動能力或增加生活上之需要時，應負損害賠償責
      任。不法侵害他人之身體、健康、名譽、自由、信用、隱
      私、貞操，或不法侵害其他人格法益而情節重大者，被害
      人雖非財產上之損害，亦得請求賠償相當之金額。民法第
      184條第1項前段、第193條第1項、第195條第1項前段定有
      明文。又起駛前應顯示方向燈，注意前後左右有無障礙或
      車輛行人，並應讓行進中之車輛行人優先通行。在設有禁
      止迴車標誌或劃有分向限制線，禁止超車線、禁止變換車
      道線之路段，不得迴車。汽車迴車前，應暫停並顯示左轉
      燈光或手勢，看清無來往車輛，並注意行人通過，始得迴
      轉。為道路交通安全規則第89條第7款、第106條第2款、
      第5款所明文。另分向限制線，用以劃分路面成雙向車道
      ，禁止車輛跨越行駛，並不得迴轉，道路交通標誌標線號
      誌設置規則第165條第1項亦規定甚明。上訴人於前揭時、
      地駕駛系爭汽車，其起駛前本應注意前後左右有無車輛，
      並應讓行進中之車輛優先通行；在劃有分向限制線之路段
      ，不得迴車；迴車前應暫停並看清無來往車輛，以避免危
      險或交通事故之發生，且依當時天候晴、夜間有照明、路
      面乾燥無缺陷且無障礙物、視距良好等情況，並無不能注
      意之情事，竟疏未注意往來車輛動態，貿然起駛，欲跨越
      分向限制線迴轉至對向車道，適其後方有被上訴人騎乘之
      系爭機車沿成泰路3段往八里方向直行至該處，見狀閃避
      不及，兩車撞擊發生系爭事故，致被上訴人人車倒地而受
      有系爭傷害。又上訴人因上開行為涉犯過失傷害罪，經新
      北地院以107年度審交易字第1135號判決，判處有期徒刑3
      月，如易科罰金，以1,000元折算1日確定等情，為上訴人
      所不爭，並經本院調閱上開刑事案卷查明無訛，且有交通
      事故談話紀錄表、診斷證明書、道路交通事故現場圖、調
      查報告表、現場照片附卷可佐（偵字卷第4頁、第10頁、
      第14至28頁）。上訴人駕車行經上開路段時應注意上開交
      通安全規定，且無不能注意之情事，竟疏未注意往來車輛
      動態，以致被上訴人受有系爭傷害，上訴人具有過失甚明
      。又被上訴人確因上訴人之過失行為受傷，上訴人之過失
      行為與被上訴人所受系爭傷害之結果間，自具有相當因果
      關係。是被上訴人請求上訴人負過失侵權行為損害賠償責
      任，自屬有據。
（二）茲就被上訴人請求賠償之項目及金額審酌如下：
　　　1.被上訴人請求醫療費用、看護費用、交通費用、醫療用
        品費用、不能工作之損失、機車毀損之損失部分：
　　　　被上訴人因系爭事故受有支出醫療費用15萬4,740元、
        看護費用7萬4,000元、交通費用1萬2,375元、醫療用品
        費用2萬1,349元、不能工作之損失28萬8,753元、機車
        毀損之損失2萬元等損失，為兩造所不爭，並有淡水馬
        偕紀念醫院醫療費用收據、診斷證明書、108年9月20日
        馬院醫骨字第1080005401號函、108年10月30日馬院醫
        骨字第1080006373號函、計程車乘車證明、系爭機車之
        行車執照、新北市機車商業同業公會108年9月3日新北
        市機商輝字第108090301號函、醫療用品收據、統一發
        票在卷可稽（附民卷第7頁、第9頁、第13至53頁、原審
        卷第99至127頁、第137至149頁、第161至169頁、第189
        頁、第191頁、第205頁），自堪信為真實，是被上訴人
        請求上訴人賠償醫療費用15萬4,740元、看護費用7萬4,
        000元、交通費用1萬2,375元、醫療用品費用2萬1,349
        元、不能工作之損失28萬8,753元、機車毀損之損失2萬
        元，應屬有據。
　　　2.被上訴人請求上訴人給付非財產上損害（慰撫金）20萬
        元部分：
　　　　按非財產上賠償之金額是否相當，應斟酌實際加害情形
        、影響該權利是否重大、兩造身分地位，經濟狀況及其
        他各種情形，以為核定之準據（最高法院47年台上字第
        1221號、51年台上字第223號判例要旨參照）。查被上
        訴人為高中職肄業，職業為工；上訴人為專科畢業，系
        爭事故發生時從事業務工作，目前無業，工作為零工性
        質，業據兩造陳述明確（偵字卷第5、7頁、本院卷第28
        5頁），並有個人戶籍資料查詢結果在卷可稽（偵字卷
        第30、30-1頁）。又被上訴人名下無不動產、汽車或投
        資等資產，107年之所得未逾25萬元、108年則無所得；
        上訴人名下有位於新北市汐止區之土地37筆，均為應有
        部分，公告現值合計為777萬5,314元，並有股票投資1
        筆、汽車（含大型重型機車）3輛，107、108年之所得
        均未逾1萬元，亦有稅務電子閘門財產所得調件明細表
        在卷可憑（原審限閱卷、本院限閱卷第5至12頁、第17
        頁）。原審審酌兩造上開身分、地位、學歷、經濟狀況
        ，及被上訴人所受系爭傷害之傷勢，歷經肌腱修補手術
        、骨折復位、鎖定式鈦合金骨板骨釘固定及石膏固定手
        術，且手術後仍需一定時間復原而無法工作，並於107
        年5月30日起至6月6日止、107年8月7日起至107年9月6
        日止之期間2度住院，其精神上應受有相當程度之痛苦
        等一切情狀，認被上訴人得請求之精神慰撫金以20萬元
        為適當，並無不合，上訴人抗辯被上訴人請求之精神慰
        撫金過高，應無可採。
　　　3.承上，被上訴人因系爭事故得請求上訴人賠償之項目及
        金額為醫療費用15萬4,740元、看護費用7萬4,000元、
        交通費用1萬2,375元、醫療用品費用2萬1,349元、不能
        工作之損失28萬8,753元、機車毀損之損失2萬元、慰撫
        金20萬元，合計77萬1,217元（154,740＋74,000＋12,375
        ＋21,349＋288,753＋20,000＋200,000＝771,217）。
（三）被上訴人就系爭事故之發生是否與有過失？
　　　按損害之發生或擴大，被害人與有過失者，法院得減輕賠
      償金額，或免除之，民法第217條第1項定有明文。上訴人
      抗辯被上訴人就系爭事故之發生與有過失，無非係以其所
      駕駛之系爭汽車車頭於系爭事故遭系爭機車撞擊後嚴重凹
      陷，可見被上訴人有超速之行為為其論據，並以系爭汽車
      之車損照片為證（偵字卷第19至21頁）。惟系爭事故之發
      生，係因上訴人疏未注意往來車輛動態，貿然起駛，欲跨
      越不得迴車之分向限制線迴轉至對向車道，迴車未看清有
      無來往車輛所致，已於前述。又被上訴人駕駛系爭機車並
      無肇事因素，有新北市政府車輛行車事故鑑定委員會鑑定
      意見書、新北市車輛行車事故鑑定覆議會鑑定覆議意見書
      在卷可稽（新北地院107年度審交易字第1135號卷第68頁
      、本院卷第128頁）。且系爭汽車因撞擊而凹損之程度，
      涉及系爭汽車與系爭機車之材質、系爭汽車之車速、撞擊
      之角度等眾多因素，非僅系爭機車之車速一端，尚難僅憑
      系爭汽車車頭凹損之情形，即謂被上訴人騎乘系爭機車有
      超速之情，被上訴人就系爭事故之發生難認有何過失情事
      ，上訴人抗辯被上訴人就系爭事故之發生與有過失，自不
      足採。
（四）被上訴人請求賠償之金額，應否扣除已領取之強制汽車責
      任保險理賠金？
　　　按保險人依強制汽車責任保險法規定所為之保險給付，視
      為被保險人損害賠償金額之一部分；被保險人受賠償請求
      時，得扣除之，強制汽車責任保險法第32條定有明文。此
      一規定之立法目的，在於保險人之給付乃由於被保險人支
      付保險費所生，性質上屬於被保險人賠償責任之承擔或轉
      嫁，自應視為加害人或被保險人損害賠償金額之一部分，
      為避免受害人雙重受償，其於受賠償請求時，自得扣除之
      。被上訴人於系爭事故發生後，已受領強制汽車責任險保
      險金10萬5,777元，為兩造所不爭，並有新光產物保險股
      份有限公司函在卷可稽（本院卷第217至219頁），依上開
      規定，自應予扣除。扣除後，被上訴人尚得請求上訴人賠
      償之金額為66萬5,440元（771,217－105,777＝665,440）。
（五）上訴人抗辯依民法第218條規定，應酌減其賠償金額，有
      無理由？
　　　按損害非因故意或重大過失所致者，如其賠償致賠償義務
      人之生計有重大影響時，法院得減輕其賠償金額，民法第
      218條定有明文。上訴人雖抗辯其目前失業，且無存款或
      相當價值之不動產，經濟拮据，依民法第218條規定，應
      酌減其賠償金額云云。惟上訴人名下有公告現值合計高達
      777萬5,314元之土地37筆，並有股票投資1筆、汽車3輛，
      已如前述（原審限閱卷、本院限閱卷第6至12頁），可見
      上訴人資產頗豐，其所應負之賠償義務尚未及其資產之1/
      10，顯不致影響其生計，上訴人辯稱其目前失業、經濟拮
      据，應屬無稽，本件自無民法第218條規定之適用，上訴
      人此部分所辯，要無可取。
五、綜上所述，被上訴人依民法第184條第1項前段、第193條第1
    項、第191條之2、第195條第1項前段規定，請求上訴人給付
    66萬5,440元，及自刑事附帶民事訴訟起訴狀繕本送達翌日
    即107年12月20日（附民卷第57頁）起至清償日止，按週年
    利率5%計算之利息，為有理由，應予准許，逾此範圍之請求
    ，為無理由，不應准許。就超過上開應予准許部分，原審為
    上訴人敗訴之判決，尚有未洽。上訴意旨指摘原判決此部分
    不當，求予廢棄改判，為有理由，爰由本院予以廢棄改判如
    主文第2項所示。至上開應予准許部分，原審為上訴人敗訴
    之判決，並無不合。上訴意旨就此指摘原判決不當，求予廢
    棄改判，為無理由，應駁回其上訴。
六、本件事證已臻明確，兩造其餘攻擊防禦方法及所提證據，經
    審酌，核與本件判決結果不生影響，爰不再逐一論述，附此
    敘明。
七、據上論結，本件上訴為一部有理由，一部無理由，依民事訴
    訟法第450條、第449條第1項、第79條，判決如主文。
中　　華　　民　　國　　110 　年　　5 　　月　　26　　日
　　　　　　　　　民事第十二庭 
                      審判長法  官  陳秀貞
                            法  官  林哲賢
                            法  官  毛彥程　　　　　　　
正本係照原本作成。
不得上訴。
中　　華　　民　　國　　110 　年　　5 　　月　　26　　日
　　　　　　　　　　　　　　書記官  邱品華